臺灣高雄地方法院刑事判決　　　　　　　　　　　　　九十一年度易字第三四三號
　　公　訴　人　臺灣高雄地方法院檢察署檢察官
　　被　　　告　卯○○○
右列被告因詐欺案件，經檢察官提起公訴（九十年度偵字第一０五五一號、九十年度
偵緝字第六四二號），本院判決如左：
    主  文
卯○○○連續意圖為自己不法之所有，以詐術使人將本人之物交付，處有期徒刑壹年
肆月。
    事  實
一、卯○○○於民國八十五年間一月五日，自任會首，召集會員連同會首共八十九會
    之互助會，約定每人每會會金新台幣（下同）一萬元，採外標制，即活會會員按
    會金繳納而死會會員則按會金加上得標金額後繳納，於每月五日在高雄縣美濃鎮
    ○○街七二號卯○○○家中開標，且於每年一、四、七、十月之十五日各加標一
    會（下稱此互助會為甲互助會），復自八十七年三月十日起，自任會首，召集會
    員連同會首共五十八會之互助會，約定每人每會會金一萬元，採外標制，於每月
    十日在前開卯○○○家中開標，且於每年五月二十五日、十一月二十五日各加標
    一會（下稱此互助會為乙互助會），甲、乙二互助會進行期間，均因標金偏高，
    會員乃同意將標金固定為四千六百元，由卯○○○於開標日隨機翻閱日曆日期，
    而將寫有該日期之標單與其他空白標單混合，由欲標會之會員抽籤，抽中該寫有
    日期標單即為得標。詎卯○○○於甲、乙互助會進行期間，因週轉不靈及遭他人
    倒會而需以會養會，竟基於為自己不法所有之概括犯意，利用各會員無法前往投
    標及彼此不熟識之機會，連續於如附表一所載時間（起訴書誤載為自八十九年三
    月間起），向甲互助會前往投標之會員佯稱由徐金蓮、巳○○、鍾冬蘭、辰○○
    、邱英賢中籤得標，連續於如附表二所載時間（起訴書誤載為自八十九年三月間
    起），向乙互助會前往投標之會員佯稱由鍾福英、徐秀麗、張麗玉中籤得標，致
    使不知情之活會會員及遭冒標之會員陷於錯誤而如數交付活會會款予卯○○○收
    受，卯○○○即已此方法連續詐得甲互助會會款三百零六萬元、乙互助會會款一
    百餘萬元（因冒標徐秀麗、張麗玉會款之時間無法確定，故無法算出正確金額）
    。嗣因甲互助會會員辛○○於八十九年十月十五日得標，卯○○○無法給付標金
    ，且避不見面，互助會會員始發現上情。
二、案經辛○○、甲○○○、己○○○、曾麟與、丁○○、癸○○○、寅○○○、子
    ○○、庚○○○、辰○○、壬○○、巳○○告訴及高雄縣旗山分局報告臺灣高雄
    地方法院檢察署檢察官偵查起訴。
    理  由
壹、有罪部分：
一、訊據被告卯○○○其曾召集甲、乙二互助會，會期進行中，因標金偏高而以前開
    方式決定何人得標，且於附表一、二所示時間，在其上開住處向前參與投標會員
    佯稱由徐金蓮、巳○○、鍾冬蘭、辰○○、邱英賢、鍾福英、徐秀麗、張麗玉中
    籤得標等情，均坦認在卷，核與告訴人何連旺、甲○○○、己○○○、曾麟與、
    丁○○、癸○○○、寅○○○、子○○、庚○○○、辰○○、壬○○、巳○○指
    訴情節相符，且經證人即互助會會員丑○○、丙○○、戊○○○證述在卷，並有
    甲、乙二互助會之會單附卷可稽，又被告當時係因週轉不靈且遭他人倒會乃冒標
    他人會款，迄今無法清償一節，業據被告於偵查及本院審理中供述明確，足認其
    主觀上確有不法所有之意圖。綜上，本件事證明確，被告犯行已堪認定，應依法
    論科。
二、核被告所為，係犯刑法第刑法第三百三十九條第一項之詐欺取財罪。其先後多次
    詐欺取財犯行，時間緊接，方法相同，且觸犯構成要件相同之罪名，顯係基於概
    括之犯意為之，為連續犯，應依刑法第五十六條規定論以一罪，並依法加重其刑
    。爰審酌被告因週轉不靈，以會養會，情急失慮致罹刑章之犯罪動機、目的，對
    告訴人等所生之損害程度非輕，且迄今仍未賠償告訴人及其他活會會員所受損害
    ，及犯後坦承犯行，已有悔意等一切情狀，酌情量處如主文所示之刑。
貳、不另為無罪諭知部分：
一、公訴意旨另以：被告承前開詐欺之概括犯意，明知其經濟狀況已陷於困境，竟為
    圖周轉現金以支付前開會款，而自八十七年十一月三十日起至八十九年九月二十
    五日止，連續向乙○○○、午○○○以短期內即可清償為由借款，並簽發本票及
    支票作為保證，藉以取信乙○○○及午○○○，致乙○○○及午○○○陷於錯誤
    ，而各交付四百七十五萬元、九十萬元予被告，詎被告屆期未清償借款並逃匿無
    蹤，因認被告此部分亦涉犯刑法第三百三十九條第一項詐欺取財罪嫌。
二、按犯罪事實應依證據認定之，無證據不得推定其犯罪事實，刑事訴訟法第一百五
    十四條定有明文。又認定不利於被告之事實，須依積極證據，苟積極證據不足為
    不利於被告事實之認定時，即應為有利於被告之認定，更不必有何有利之證據。
    另刑事訴訟法上所謂認定犯罪事實之證據，係指足以認定被告確有犯罪行為之積
    極證據而言，該項證據自須適合於被告犯罪事實之認定，始得採為斷罪資料（最
    高法院三十年上字第八一六號判例、最高法院二十九年上字第三一０五號判例參
    照）。又告訴人之指訴，本以使被告受刑事訴追或處罰為目的，故其陳述是否與
    事實相符，自應調查其他證據，以資審認，苟其所為攻擊之詞，尚有瑕疵，則在
    此瑕疵未予究明以前，即不能遽採為斷罪之基礎，亦有最高法院六十九年台上字
    第一五三一號判例可參。又刑法第三百三十九條第一項詐欺罪之成立，以行為人
    意圖為自己或第三人不法所有，以詐術使人將本人或第三人之物交付為要件，而
    所謂以詐術使人交付，必須被詐欺人因其詐術而陷於錯誤，若其所用之方法，不
    能認為詐術，亦不致使人陷於錯誤，即不構成該罪，最高法院四十六年台上字第
    二六○號判例亦著有明文。另於債務不履行之情形，債務人是否有詐欺之故意及
    施用詐術，係以行為時為判斷之時點，如行為人初無詐欺之故意及使用詐術，嗣
    後因經濟情況改變或其他因素，而未按契約返還借款或其他債務者，則與詐欺之
    犯行無涉。
三、公訴人認被告涉犯此部分之詐欺犯行，無非係以告訴人乙○○○及午○○○之指
    訴及本票九紙、支票一紙為其論罪之依據。訊據被告堅決否認有何此部分詐欺犯
    行，辯稱：向告訴人乙○○○所借款項，月息二分，均先欲扣二、三月之月息，
    每月其共須給付十萬餘元之利息予告訴人乙○○○，向告訴人午○○○所借款項
    ，當初確實有說好三個月還錢等語。
四、經查：被告分別於八十七年十月三十日、十二月七日、十二月二十二日、八十八
    年一月六日、一月十五日、二月二十三日、八十九年九月二日向告訴人乙○○○
    借款一百六十萬元、一百萬元、二十五萬元、一百二十萬元、三十萬元、三十萬
    元、十萬元，於八十九年九月二十五日向告訴人午○○○借款九十萬元等情，固
    據告訴人乙○○○、午○○○陳明在卷，被告亦不否認曾向告訴人乙○○○、午
    ○○○商借款項在卷，惟訊之告訴人乙○○○於本院審理中陳稱：其與被告為朋
    友關係，被告當時係以伊先生積欠他人款項，且支票從未跳票然今日即將跳票，
    而向其調現周轉，期間被告雖僅償還十萬元，惟因信任被告乃繼續借款等語在卷
    ，告訴人午○○○則陳稱：被告為其小姑，當時被告向其表示有張支票即將在九
    月二十五日下午三點跳票，伊不想讓支票跳票，其因被告說有急用，乃借款九十
    萬元等語在卷，被告於向告訴人乙○○○、午○○○借款當時，既均已表明係因
    積欠他人款項，支票即將跳票需錢周轉，則告訴人乙○○○、午○○○二人自被
    告所稱支票即將跳票情況急迫等情，顯得以查知被告存有周轉不靈情形，則其二
    人於衡量被告經濟狀況、與被告間之情誼及被告答應給付之月息二分之情形下而
    借款，尚難認係受被告詐騙而為，況告訴人乙○○○係陸陸續續借款四百七十五
    萬元予被告，期間被告僅償還十萬元，衡之告訴人乙○○○借款之數目非小，且
    有數次達百萬元以上，除非基於相當深厚之信任，及衡量被告所給付之利息與自
    身所需承擔之風險，豈有於百萬元中僅償還十萬元之情形下，猶不顧一切繼續借
    款數百萬元之理？由此益足徵告訴人乙○○○乃係基於朋友情義及衡量所能取得
    之利益與所需承擔之風險下，始同意借款，並非受被告詐騙陷於錯誤而為。此外
    ，本院復查無其他積極證據足資審認被告有何此部分公訴人所指之詐欺犯行，惟
公訴意旨既認此部分與前揭論罪科刑部分有連續犯之裁判上一罪關係，爰就此部
    分不另為無罪之諭知。
據上論斷，應依刑事訴訟法第二百九十九條第一項前段，刑法第五十六條、第三百三
十九條第一項，罰金罰鍰提高標準條例第一條前段，判決如主文。
中      華      民      國    九十一    年      九      月    二十四    日
                                  臺灣高雄地方法院刑事第一庭
                                          法  官  黃  悅  璇
右正本證明與原本無異。
如不服本判決，應於判決送達後十日內，向本院提出上訴狀。
                                          書記官  沈      蘊
中    華    民    國      九十一      年      九      月    二十五      日
附表一：甲互助會部分
┌──┬────┬──────┬──────┬──────┬─────────────┐
│編號│會員姓名│冒標日期    │  冒標金額  │詐得會款    │備註                      │
├──┼────┼──────┼──────┼──────┼─────────────┤
│一  │徐金蓮  │八十五年九月│四千六百元  │七十八萬元  │一萬乘以七十八（活會數—含│
│    │        │五日（第十二│            │            │本位被冒標活會會員）      │
│    │        │會）        │            │            │                          │
├──┼────┼──────┼──────┼──────┼─────────────┤
│二  │巳○○  │八十六年十二│四千六百元  │五十九萬元  │一萬乘以五十九（活會人數—│
│    │        │月五日（第三│            │            │含本位及前一位被冒標之活會│
│    │        │十二會）    │            │            │會員）                    │
│    │        │            │            │            │                          │
├──┼────┼──────┼──────┼──────┼─────────────┤
│三  │鍾冬蘭  │八十七年三月│四千六百元  │五十六萬元  │一萬乘以五十六（活會人數—│
│    │        │五日（第三十│            │            │含本位及前二位被冒標之活會│
│    │        │六會）      │            │            │會員）                    │
│    │        │            │            │            │                          │
├──┼────┼──────┼──────┼──────┼─────────────┤
│四  │辰○○  │八十七年九月│四千六百元  │四十九萬元  │一萬乘以四十九（活會人數—│
│    │        │五日（第四十│            │            │含本位及前三位被冒標之活會│
│    │        │四會）      │            │            │會員）                    │
│    │        │            │            │            │                          │
├──┼────┼──────┼──────┼──────┼─────────────┤
│五  │鍾冬蘭  │八十八年四月│四千六百元  │四十一萬元  │一萬乘以四十一（活會人數—│
│    │        │五日（第五十│            │            │含本位及前四位被冒標之活會│
│    │        │三會）      │            │            │會員）                    │
│    │        │            │            │            │                          │
├──┼────┼──────┼──────┼──────┼─────────────┤
│六  │邱英賢  │八十九年六月│四千六百元  │二十三萬元  │一萬乘以二十三（活會人數—│
│    │        │五日（第七十│            │            │含本位及前五位被冒標之活會│
│    │        │二會）      │            │            │會員）                    │
├──┴────┴──────┴──────┴──────┴─────────────┤
│合計：三百零六萬元                                                                  │
└──────────────────────────────────────────┘
附表二：乙互助會部分
┌──┬────┬──────┬──────┬──────┬─────────────┐
│編號│會員姓名│冒標日期    │  冒標金額  │詐得會款    │備註                      │
├──┼────┼──────┼──────┼──────┼─────────────┤
│一  │鍾福英  │八十七年六月│三千一百元  │五十四萬元  │一萬乘以五十四（活會人數—│
│    │        │十日（第五會│            │            │含本位被冒標之活會會員）  │
│    │        │）          │            │            │                          │
├──┼────┼──────┼──────┼──────┼─────────────┤
│二  │徐秀麗  │八十七年十月│四千六百元  │            │一萬元乘以當時仍活會之會員│
│    │        │十日起至八十│            │            │數（包含本位及前一位被冒標│
│    │        │九年十月十日│            │            │之活會會員）              │
│    │        │間某次標會日│            │            │                          │
├──┼────┼──────┼──────┼──────┼─────────────┤
│三  │張麗玉  │八十七年十月│四千六百元  │            │一萬元乘以當時仍活會之會員│
│    │        │十日起至八十│            │            │數（包含本位及前二位被冒標│
│    │        │九年十月十日│            │            │之活會會員）              │
│    │        │間某次標會日│            │            │                          │
└──┴────┴──────┴──────┴──────┴─────────────┘
附錄法條：
刑法第三百三十九條第一項
意圖為自己或第三人不法之所有，以詐術使人將本人或第三人之物交付者，處五年以
下有期徒刑、拘役或科或併科一千元以下罰金。
